【裁判字號】    92,上更(二),258
【裁判日期】    920731
【裁判案由】    偽造文書等
【裁判全文】
臺灣高等法院刑事判決                          九十二年度上更(二)字第二五八號
    上  訴  人
    即  被  告  寅○○
    上  訴  人
    即  被  告  甲○○
    右  一  人
    選任辯護人  蔡文玉律師
右上訴人因偽造文書等案件，不服臺灣士林地方法院八十六年度訴字第一三七號，中
華民國八十六年七月二十四日第一審判決（起訴案號：臺灣士林地方法院檢察署八十
五年度偵字第九四三五號），提起上訴，本院判決如左：
    主  文
原判決關於寅○○、甲○○部分撤銷。
寅○○連續行使偽造私文書，足以生損害於他人，處有期徒刑肆月，如易科罰金以參
佰元折算壹日。
甲○○無罪。
    事  實
一、寅○○與不知情之甲○○（涉犯被訴本件偽造文書罪等案件，業經本院判決無罪
    ，理由詳後述）係夫妻關係；寅○○於民國八十三年四月五日起（起訴書誤植為
    八十二年四月五日），在臺北市○○區○○街八十巷十一弄一號（上開地址係寅
    ○○之姊張詹麗玉所有，並由張詹麗玉將該屋隔成兩間，房子左邊出租其妹即被
    告寅○○當住家用；房子右邊則仍由張詹麗玉經營雜貨店）召集民間互助會（下
    稱甲會），連同會首共廿七人，每會新臺幣（下同）一萬元，每月五日開標一次
    。嗣因該會有甲會會員翁淑美、楊秀秀、黃士偉等三人倒會，致寅○○財務困難
    ，乃意圖以會養會，迨於八十三年十二月十日復於同地召集另一個一萬元互助會
    （下稱乙會），連同會首共廿九人，每月十日開標一次；均由寅○○擔任會首。
    詎寅○○因係以會養會，乃基於意圖為自己不法之所有及偽造私文書並加以行使
    之概括犯意，自八十四年一月十日起，連續五次由寅○○在上開承租處或在同址
    其不知情之姊張詹麗玉（涉犯本案，業經本院前審以八十九年上更(一)字第一六六
    號判決無罪，並經最高法院於九十二年四月三日以九十二年度臺上字第一七三六
    號判決駁回上訴確定）經營之小雜貨店內，偽造如附表所示之乙會會員林桂貞、
    丁義芬、曾玉霞、林桂芬等人之名義與標取金額（標單上僅書寫被冒標者之姓或
    名與如附表所示之標取金額；惟並無書寫標單之意旨；且上開標單於開標後均已
    撕毀而不存在），持以行使冒標乙會互助會，足以生損害於各被冒標會員林桂芬
    、林桂貞、曾玉霞、丁義芬等人；並向如附表所示之其他活會會員丙○○等多人
    佯稱係林桂貞等人分別於各該次得標，致使如附表所示之活會會員丙○○等人均
    誤信為真而各繳付如附表所示之活會會款七千元或七千四百元，共詐得會款金額
    總計達八十六萬六千二百元；嗣寅○○於八十四年十二月十日停止甲乙二會後，
    各活會會員等始知上情。
二、案經丙○○、丁○○、午○○、庚○○、辰○○、巳○○、乙○○、辛○○、癸○○、子○○、丑○○、戊○○、卯○○、壬○○及己○○等人訴由臺灣士林地
    方法院檢察署檢察官偵查起訴。
    理  由
壹、被告寅○○有罪部分：
一、右揭事實，業據上訴人即被告寅○○於偵查中及原審調查、審理；本院前審調查
    、審理及本院調查、審理時供承明確在卷（見偵查卷第三十六頁正反面、原審卷
    第四十一頁正反面、第五十八頁、六四頁、八四頁背面；本院八十六年度上訴字
    第四五六七號刑事卷宗第四四頁、四六頁、六五頁背面；本院八十九年度上更(一)
    字第一六六號刑事卷宗第四八頁、一六四頁；本院卷第二六頁、三一頁、四四頁
    、七八頁、七九頁），核與告訴人丙○○、丁○○、庚○○、辰○○、午○○及
    被害人林桂芬分別於偵審中指訴情節相符，並有互助會單二紙、死會會員名單一
    紙及切結書四紙附卷足資佐證（見偵查卷第六、七、九、十一、十二、十三頁）
    ；本件事證明確，被告寅○○犯行應堪認定。另查被告寅○○於偵查中明確供稱
    ：「我有偽造（被）冒標人的名字參加投標」（偵查卷第三十六頁背面）；復於
    原審調查時供稱：「（問：平常標會標單如何寫？）寫名字再寫金額。」、「（
    問：每次標會時標會單上皆載名字及金額嗎？）對。」（原審卷第四一頁正反面
    、五八頁）；復於本院前審調查時供稱：「我寫標單是寫姓氏、標金，開標後立
    即撕毀。」（本院八十六年度上訴字第四五六七號刑事卷宗第七五頁）各等語明
    確在卷；被告事後辯稱，其於冒標之標會單上，只寫被冒標之金額，並未寫被冒
    標人之姓名云云，顯係事後卸責之詞，不足採信。
二、按互助會標單僅記載投標人之姓名及一定金額，如就該標單之內容觀之，殊不能
    明瞭其用意何在，必須依民間互助會之習慣或特約，始足以表示該金額係標取會
    款之利息，該姓名係標取會款之會員，而足以表示一定用意之證明，故該標單並
    非刑法第二百十條之私文書，而係同法第二百二十條（修正後為同法第二百二十
    條第一項）、第二百十條以文書論之私文書（最高法院八十七年度台非字第一二
    號判決意旨參照）。被告寅○○偽造如附表所示各該被冒標會員林桂貞、丁義芬
    、曾玉霞、林桂芬等人之名義與所標取之金額於該標單上，並持之行使參與投標
    ，均足以生損害於上開被冒標會員林桂貞、丁義芬、曾玉霞、林桂芬本人；核被
    告寅○○所為，係犯刑法第二百十六條、第二百十條、修正後第二百二十條第一
    項之行使偽造準私文書罪。被告偽造簽名之偽造署押行為係偽造準私文書之部分
    行為，不另論罪，偽造準私文書之低度行為，應為行使偽造準私文書之高度行為
    所吸收，僅論以行使罪。又被告分別冒用如附表所示各該被冒標會員林桂貞、丁
    義芬、曾玉霞、林桂芬等人之名義，各向如附表所示之不知情活會會員詐取如附
    表所示會款，核其該部分所為，係犯同法第三百三十九條第一項詐欺取財罪；被
    告每一個冒標行為，向如附表所示之不知情之之活會會員詐取會款，係同時侵害
    多數活會會員之法益，為一行為同時觸犯數個詐欺取財罪，為同種類之想像競合
    ，應從一重之詐欺取財罪處斷。被告先後多次行使偽造準私文書罪及詐欺取財罪
    之犯行，各時間緊接，手法相同，各觸犯構成要件相同之罪名，顯係分別基於概
    括之犯意為之，各為連續犯，均應依刑法第五十六條論以一罪並各加重其刑。被
    告所犯上述連續行使偽造準私文書罪及連續詐欺取財罪間，有方法結果之牽連關
    係，為牽連犯，應依刑法第五十五條之規定，從一重之連續行使偽造準私文書罪
    處斷。
貳、被告甲○○無罪部分：
一、公訴意旨略以：被告甲○○與其妻寅○○係夫妻關係；寅○○於民國八十三年四
    月五日起（起訴書誤植為八十二年四月五日），在臺北市○○區○○街八十巷十
    一弄一號（上開地址係寅○○之姊張詹麗玉所有，並由張詹麗玉將該屋隔成兩間
    ，房子左邊出租其妹即被告寅○○當住家用；房子右邊則仍由張詹麗玉經營雜貨
    店）召集民間互助會（下稱甲會），連同會首共廿七人，每會新臺幣（下同）一
    萬元，每月五日開標一次。並於八十三年十二月十日復於同地召集另一個一萬元
    互助會（下稱乙會），連同會首共廿九人，每月十日開標一次；均由寅○○擔任
    會首並負責主持開標；並由被告甲○○與寅○○共同收受會款事宜，被告甲○○
    並開立帳戶供甲、乙二會會員將會款匯入。詎寅○○與被告甲○○竟共同意圖為
    自己不法之所有，並基於概括犯意，自八十四年起先後偽造乙會會員林桂貞、丁
    義芬、曾玉霞、林桂芬等人之名義之標單（載有名字、標金），冒標乙會互助會
    ，並向其他活會會員佯稱係林桂貞等人分別於該次得標，致使參與該互助會之會
    員認係被冒明知會員得標而陷於錯誤，依約如數繳付會款，致生損害於林桂貞等
    人。嗣寅○○於八十四年十二月十日停止標會後，避不見面，丙○○等人始知受
    騙。因認被告甲○○涉犯有刑法第三百三十九條第一項共同詐欺取財罪與同法第
    二百十六條、第二百十條之共同行使偽造私文書罪嫌云云。
二、按犯罪事實應依證據認定之，無證據不得推定其犯罪事實，又不能證明被告犯罪
    者應諭知無罪之判決，刑事訴訟法第一百五十四條及第三百零一條第一項分別定
    有明文。又刑事訴訟法上所謂認定事實之證據，係指足以認定被告確有犯罪行為
    之積極證據而言，該項證據自須適合於被告犯罪事實之認定，始得採為斷罪資料
    ，事實之認定應憑證據，如未發現相當證據，或證據不足以證明，自不能以推測
    或擬制之方法，以為裁判之依據；次按認定不利於被告之事實，須依積極證據，
    茍積極之證據本身存有瑕疵而不足為不利於被告事實之認定，即應為有利於被告
    之認定，更不必有何有利之證據，而此用以證明犯罪事實之證據，猶須於通常一
    般人均不至於有所懷疑，堪予確信其已臻真實者，始得據以為有罪之認定，倘其
    證明尚未達到此一程度，而有合理性之懷疑存在，致使無從為有罪之確信時，即
    應為無罪之判決；又告訴人之告訴，係以使被告受刑事訴追為目的，是其陳述是
    否與事實相符，仍應調查其他證據以資審認，最高法院八十二年度臺上字第一六
    三號著有判決、同院七十六年度臺上字第四九八六號、三十年度上字第八一六號
    及最高法院二十九年上字第三一０五號、四十年臺上字第八六號、五十二年臺上
    字第一三００號、四十六年臺上字第二六０號亦分別著有判例可資參照。本件公
    訴人認為被告甲○○涉犯有上開共同詐欺取財罪與行使偽造私文書罪等犯行，無
    非係以告訴人丙○○、丁○○、午○○、庚○○、辰○○等五人與被害人林桂芬
    之指述及會單二紙、切結證明書及被告甲○○自承會員將會款匯入其帳戶等資為
    惟其犯罪之證據。惟訊據被告甲○○則堅決否認有公訴人所指訴之前開犯行，辯
    稱：(一)、其並未主持過開標，亦未向其他互助會會員收過會錢。(二)、至於其台北
    一信合作社的帳戶，係因告訴人午○○表示會錢以匯款方式較方便；嗣因其太太
    即被告寅○○一時找不到她自己的銀行存摺，才將其本人之上開帳戶及帳號告訴
    午○○。嗣由告訴人午○○每月將會錢匯入其戶頭。當時其本人在偉豐製麵廠上
    班，每月所領薪水連同銀行帳本，皆交給其太太即被告寅○○處理。故其太太將
    其存摺帳戶及帳號告知告訴人午○○知之事，其本人並不知情。(三)、其有書立上
    開兩份切結書，係因停標後，告訴人找不到其妻即被告寅○○，故始由其本人書
    立兩份切結書以幫被告寅○○償還其冒標之金額。(四)、至於告訴人丁○○稱甲會
    與乙會會單為其所寫一節，係因其太太即被告寅○○不識字，故才由其本人幫被
    告寅○○代為書寫；惟標會之事皆由被告寅○○負責，其本人並未參予開標，頂
    多在旁觀看而已。(五)、其妻即被告寅○○曾向其提起有以其本人名義參加一個互
    助會，至於是參加甲會或乙會，其本人並不清楚。其妻即被告寅○○係於最後一
    次得標時，才向其說錢已無法週轉，之前被告寅○○冒標之事，其本人並不知情
    ，各等語。
三、本院認為被告甲○○無罪之理由：
  (一)、關於冒標上開乙會如附表所示會員林桂貞、丁義芬、曾玉霞、林桂芬等人之名
      義與標取金額等情節，確實為被告寅○○一人單獨所為，已如本判決理由壹詳
      述外，並據被告寅○○於偵查中供稱：「我有偽造（被）冒標人的名字參加投
      標；我冒標的事，甲○○及詹麗玉二人皆不知情。」等語在卷（偵查卷第三十
      六頁反面）。
  (二)、１、告訴人丙○○於偵查中供稱，有關互助會會錢，均由被告寅○○來收取會
      款，其餘被告甲○○與張詹麗玉二人均未收取會款；２、告訴人丁○○於偵查
      中則供稱，互助會之款項均是由其本人先匯給丙○○，再由丙○○直接交給被
      告寅○○；３、告訴人庚○○（告訴人辰○○之同事）於偵查中供稱，有關互
      助會款項係由其本人交給告訴人辰○○（告訴人丙○○之夫），並未交給被告
      甲○○等人；４、告訴人辰○○於偵查中則供稱，互助會之款項係由其本人交
      給其妻丙○○。未曾交給被告甲○○。５、告訴人午○○於偵查中供稱，有關
      互助會款項，有時由其本人以匯款方式匯至被告甲○○帳號；有時由其本人將
      款項交給張詹麗玉再轉交給被告寅○○，各等語在卷（偵查卷第三六頁背面、
      三七頁）。
  (三)、而證人林桂芬於偵查中亦證稱，其本人與其姊林桂貞各參加乙會互助會，均是
      活會。有關互助會會款是由其本人將款項交與被告張詹麗玉的；至於每月何人
      得標與所標取之金額，其本人並未過問（偵查卷第六四頁背面、六五頁）。故
      由前揭告訴人丙○○、丁○○、午○○、庚○○、辰○○等五人與被害人林桂
      芬等人於偵查中之上揭告訴或指述，均未有指稱被告甲○○有參與同案被告寅
      ○○就上開冒標詐欺一事有共同犯意聯絡或行為分擔至明。
  (四)、上開互助會每次標會時，被告甲○○均未在場，互助會款項剛開始是由告訴人
      丁○○經由丙○○轉交給被告寅○○，嗣因告訴人丁○○要求被告寅○○開立
      帳戶，嗣再由告訴人丁○○將互助會款項匯至被告寅○○帳戶內等情，業據告
      訴人丁○○於原審調查時供稱在卷（原審卷第三八頁背面、三九頁背面）。而
      互助會每次標會時，被告甲○○偶而一、二次在場，均在旁邊觀看；開標時被
      告甲○○大部分都在同案被告張詹麗玉的雜貨店玩電動玩具，或有時觀看開標
      情形；開標後互助會會款係由被告寅○○至告訴人丙○○家中收取等，亦據告
      訴人丙○○於原審調查時供明在卷（原審卷第三九頁背面；第六０頁背面）。
      而告訴人午○○於原審調查與本院前審調查及本院調查時亦均供稱，其所以將
      前開互助會款項匯至被告甲○○之帳戶，是因其本人有時會比較晚將互助會款
      項交給被告寅○○，而且其本人有時找不到被告寅○○，故要求被告寅○○提
      供一個銀行帳號，方便由其將互助會款項匯給被告寅○○，故被告寅○○即將
      其夫即被告甲○○之銀行之存摺帳號告知告訴人午○○，嗣由告訴人午○○將
      互助會會款匯至被告甲○○之銀行存摺帳號；而被告甲○○並未要求其本人將
      互助會會款匯至甲○○之帳戶，各等情，業據告訴人午○○於原審調查及本院
      調查時供稱明確在卷（原審卷第六六頁；本院八十六年度上訴字第四五六七號
      刑事卷宗第五六頁背面、五七頁；本院卷第二九頁）。證人即參加甲會之互助
      會會員李何美蓮（會單以偏名李阿香名義參加）於原審調查時亦證稱，互助會
      開標時，被告甲○○雖有在場，但是在教其小孩寫字等語在卷（原審卷第六七
      頁）。再告訴人丙○○與午○○於本院前審調查時亦均供稱，互助會開標時，
      被告甲○○有時會在現場，但是在旁邊玩電動玩具等語在卷（本院八十六年度
      上訴字第四五六七號刑事卷宗第五三頁正、反面）。由上開告訴人丁○○、丙○○與午○○等人於原審和本院前審之供詞及證人李何美蓮於於原審之證詞以
      觀，均未能供稱明確指述被告甲○○確有幫助被告寅○○收取互助會會款或於
      被告寅○○開標時在場，有參與被告寅○○開標標會情事；再者，前開告訴人
      午○○之所以將其互助會會款匯至被告甲○○之銀行帳戶，亦是告訴人午○○
      自行向被告寅○○提供銀行帳戶，以方便告訴人午○○匯交互助會款項，並非
      被告甲○○主動與告訴人午○○聯絡要求等情，亦經告訴人午○○供明在卷，
      均如上述。由此可見，上開告訴人丙○○、丁○○、午○○、庚○○、辰○○
      等五人與被害人林桂芬等人之告訴或指述，均無法證明被告甲○○就有關同案
      被告寅○○所犯如事實欄所述之冒標乙會互助會之詐欺取財與行使偽造文書等
      犯行，究係有如何之犯意聯絡或行為分擔可言。
  (五)、另就前揭互助會會單二紙與切結證明書而言；經查本案被告寅○○因無法書寫
      其所招集之前開甲、乙互助會會員名單，故委請其夫即被告甲○○代為書寫前
      揭甲乙互助會會員名單，此亦據同案被告寅○○供承在卷；雖前開甲、乙兩會
      互助會會員名單為被告甲○○所代筆書立，惟被告甲○○並未參與被告寅○○
      之互助會開標事宜及向會員收取互助會款項等情，已如前述，尚難以上開互助
      會會單即遽認被告甲○○係與同案被告寅○○共犯本件冒標互助會款項等之詐
      欺取財與行使偽造私文書等犯行。另查前開切結證明書二紙均是由被告寅○○
      簽名蓋印，見證人即為告訴人丙○○，日期均為八十四年十一月二十八日，其
      中一紙切結證明書內容為被告寅○○所招集之甲會自八十四年十二月五日起停
      會，承諾分期攤還活會會員卯○○、戊○○、丁○○、乙○○等四人，會員並
      收受會首即被告寅○○開發本票；另一紙切結證明書內容則為被告寅○○所招
      集之乙會自八十四年十二月十日起停會，承諾分期攤還活會會員辛○○、癸○○、丑○○、子○○、卯○○、戊○○、壬○○、己○○等八人，會員並收受
      會首即被告寅○○開發本票各等情，此有上開切結證明書影本在卷可稽（偵查
      卷第八頁至第十頁）；故由前開切結證明書以觀，顯然均是在被告寅○○所犯
      如事實欄所述冒標犯行以後，況且均與被告甲○○無涉，亦難資為認定被告甲○○犯罪之證據。
  (六)、綜上調查，可見被告甲○○所辯並未與其妻即被告寅○○共同犯罪等情，應堪
      採信。公訴人所舉之前開告訴人丙○○、丁○○、午○○、庚○○、辰○○等
      五人與被害人林桂芬等人之告訴或指述，均未能證明被告甲○○有何參與同案
      被告寅○○就上開冒標詐欺一事有何犯意聯絡或行為分擔；且上開會單二紙與
      切結證明書及會員午○○將其會款匯入被告甲○○帳戶等資料，亦不足以證明
      被告甲○○確實有參與同案被告寅○○所為前揭冒標詐欺等犯行，均如上述；
      因公訴人所舉之證據尚不足以證明被告甲○○涉犯有前開詐欺取財與行使偽造
      文書等犯行；此外又查無其他積極證據足認被告甲○○有何犯行，因不能證明
      被告犯罪，揆諸首揭判例說明，自應為被告甲○○無罪判決之諭知。
參、對於被告上訴與原審判決之判斷：
一、本件被告甲○○並無證據證明其確有與同案被告寅○○共犯有前開詐欺與行使偽
    造私文書罪等之冒標情事，而應為無罪之諭知，已如前述。原審疏未詳查，竟對
    被告甲○○與予論罪科刑，判處共同連續行使偽造私文書罪，顯有未洽。被告甲○○提起上訴，否認犯罪，指摘原判決不當，為有理由。原判決上開部分既有可
    議，自屬無可無持，應由本院將原判決有關被告甲○○部分撤銷，改判如主文第
    三項所示無罪判決之諭知。
二、本件被告寅○○所犯前開連續詐欺取財與行使偽造私文書罪等之冒標情事，罪證
    明確，已如上述；原審對於被告寅○○與予論罪科刑，固非無見。惟查：(一)、八
    十四年一月十日被告寅○○係冒用林桂貞之名義標會，原判決附表載為林桂芬，
    自與事實不符。(二)、八十四年五月十日係會員自行競標，非被告寅○○冒標，被
    告寅○○係於同年八月十日以曾玉霞名義冒標，有告訴人所提出之死會會員名單
    及互助會單可稽，並據被告寅○○坦承在卷，原審認被告寅○○係於八十四年五
    月十日冒標，認定事實自屬錯誤。(三)、乙會互助會自八十三年十二月十日第一次
    即由林恭平得標，另林煒禎係於八十四年二月十日得標；李欣華係於八十四年五
    月十日得標；陳慶霖係於八十四年七月十日得標；此有告訴人提出之乙會死會名
    單與互助會會單各在卷足憑（偵查卷第七頁、第十一頁）；因連被告寅○○會首
    計算共計有二十九會，另因乙會會員甲○○係由被告寅○○以其夫名義參加，則
    八十四年一月十日被告寅○○冒用林桂貞之名義標會時，騙取之活會會員自應扣
    除前開第一次已標取之死會會員林恭平與被告寅○○及會員甲○○共三人，亦即
    被騙取之活會會員為如附表八十四年一月十日欄所載之二十六人。又八十四年四
    月十日被告寅○○冒用丁義芳之名義標會時，應扣除前開死會會員林恭平、林煒
    禎、與被告寅○○及會員甲○○共四人，亦即被騙取之活會會員為如附表八十四
    年四月十日欄所載之二十五人。又八十四年六月十日被告寅○○冒用曾玉霞之名
    義標會時，應扣除前開死會會員林恭平、林煒禎、李欣華與被告寅○○及會員甲○○共五人，亦即被騙取之活會會員為如附表八十四年六月十日欄所載之二十四
    人。又八十四年八月十日被告寅○○冒用曾玉霞之名義標會時，除應扣除前開死
    會會會員林恭平、林煒禎、李欣華與陳慶霖及被告寅○○及會員甲○○共六人，
    亦即被騙取之活會會員為如附表八十四年八月十日欄所載之二十三人。又八十四
    年十月十日被告寅○○冒用林桂芬之名義標會時，應扣除前開死會會員林恭平、
    林煒禎、李欣華與與陳慶霖及被告寅○○及會員甲○○共六人，亦即被騙取之活
    會會員為如附表八十四年八月十日欄所載之二十三人等，始為正確。原審竟均認
    為被詐騙之活會會員為二十二人，其計算活會會員人數容有誤算。故計算被告寅
    ○○冒標如附表所載林桂貞、丁義芳、曾玉霞、曾玉霞及林桂芬等五人之互助會
    ，總共詐取活會會員金額共計八十六萬六千二百元；原判決則計算為七十八萬元
    七千六百元，顯然有誤。(四)、又原判決以被告寅○○於標單上記載林桂芬等人名
    義，並偽填金額冒標。惟各該標單記載之性質，得否認係刑法第二百十條之私文
    書，抑或必須依習慣或特約始足以表示一定用意之證明，而屬修正前刑法第二百
    二十條以私文書論之準私文書，原判決事實與理由就此均未明白認定與說明，自
    不足為論罪科刑適用法律之依據，於法即有未合。被告寅○○提起上訴，並未具
    體指摘原判決有何不當之處，只請求法院給予自新機會云云，顯不足採。惟原判
    決既有上開可議之處，顯屬無可維持，應由本院將原判決有關被告寅○○部分撤
    銷。爰審酌被告寅○○犯罪之動機係因其招攬之甲會互助會會員翁淑美、楊秀秀
    、黃士偉等三人倒會後，因未再繼續繳納死會款項等情，業據黃士偉於原審調查
    時供承在卷（原審卷第六十六頁），並有黃士偉、翁淑美親筆書立之欠款憑證在
    卷足憑（原審卷第五三頁至第五四頁），致寅○○財務困難，與其犯罪手段、品
    行、智識程度、所生之損害、已賠償告訴人丙○○、丁○○、午○○等人部分款
    項，業據丙○○、丁○○、午○○等人於本院調查時供承在卷（本院卷第四二頁
    至第四三頁）及已清償被害人林桂芬之互助會款項，復據被害人林桂芬於本院前
    審調查時供稱明確（本院八十六年度上訴字第四五六七號刑事卷宗第四五頁背面
    ）；惟尚未完全清償其他活會會員互助會款項，和其犯後已有悔意，態度良好等
    一切情狀，改判如主文第二項所示，量處有期徒刑四月，並諭知易科罰金之折算
    標準，以示懲儆。查被告行為後，刑法第四十一條已於九十年一月四日修正，嗣
    經總統於九十年一月十日公布，並自同年一月十二日起生效，依現行刑法第四十
    一條第一項前段：「犯最重本刑為五年以下有期徒刑以下之罪，而受六個月以下
    有期徒刑或拘役之宣告，因身體、教育、職業、家庭之關係或其他正當事由，執
    行顯有困難者，得以一元以上三元以下折算一日，易科罰金」之規定，較之修正
    前之刑法第四十一條以「犯最重本刑為三年以下有期徒刑以下之刑之罪，而受六
    月以下有期徒刑或拘役之宣告」，始得易科罰金之規定，以修正後現行刑法第四
    十一條第一項前段之規定有利於被告，被告行為時雖在刑法第四十一條修正生效
    前，惟依刑法第二條第一項前段規定，經比較新舊法，應以新法有利於被告，自
    應適用裁判時即修正後之刑法第四十一條第一項前段規定諭知易科罰金之折算標
    準，併此敘明。
三、至於被告寅○○偽造之標單，業於每次開標後拋棄，已據被告寅○○供明在卷，
    因被告所偽造之上開標單顯已滅失而不存在，爰不併為沒收之宣告，合併敘明。
據上論斷，應依刑事訴訟法第三百六十九條第一項前段、第三百六十四條、第二百九
十九條第一項前段，第三百零一條第一項、刑法第二條第一項前段、第五十六條、第
二百十六條、第二百十條、第二百二十條第一項、第三百三十九條第一項、第五十五
條，修正第四十一條第一項前段、罰金罰鍰提高標準條例第一條前段、第二條，判決
如主文。
本案經檢察官劉家芳到庭執行職務。
中      華      民      國    九十二    年      七      月    三十一    日
                              臺灣高等法院刑事第二十三庭
                                  審判長法  官  黃  瑞  華
                                        法  官  宋      祺
                                        法  官  陳  坤  地
右正本證明與原本無異。
如不服本判決，應於收受送達後十日內向本院提出上訴書狀，其未敘述上訴之理由者
並得於提起上訴後十日內向本院補提理由書（均須按他造當事人之人數附繕本）。
                                        書記官  陳  建  邦
中      華      民      國    九十二    年      九      月      三      日
附錄：本案論罪科刑法條全文
刑法第二百十條：
偽造、變造私文書，足以生損害於公眾或他人者，處五年以下有期徒刑。
刑法第三百三十九條第一項前段：
意圖為自己或第三人不法之所有，以詐術使人將本人或第三人之物交付者，處五年以
下有期徒刑、拘役或科或併科一千元以下罰金。
附表
┌─────┬───────┬──────┬──────┬────────┐
│冒標日期  │被 冒 標 會 員│標 得 金 額 │詐 得 金 額 │  受騙活會會員  │
│          │   姓     名  │新台幣(下同 │            │   姓    名     │
│          │              │)           │            │                │
├─────┼───────┼──────┼──────┼────────┤
│八十四年一│以林桂貞名義冒│三千元      │(10000︱3000│丙○○、庚○○、│
│月十日    │標            │            │)X26∥182000│辛○○、癸○○、│
│          │              │            │            │丑○○、子○○、│
│          │              │            │            │戊○○、卯○○、│
│          │              │            │            │張邵雄（即壬○○│
│          │              │            │            │）、張邵孚、林煒│
│          │              │            │            │禎、洪麗雲、王秋│
│          │              │            │            │娥、黃太太、李欣│
│          │              │            │            │華、林桂芬、林桂│
│          │              │            │            │貞、午○○（二會│
│          │              │            │            │）、巳○○、曾玉│
│          │              │            │            │霞（二會）、丁義│
│          │              │            │            │芳（二會）、陳慶│
│          │              │            │            │霖、詹麗玉（即張│
│          │              │            │            │詹麗玉）        │
├─────┼───────┼──────┼──────┼────────┤
│八十四年四│以丁義芳名義冒│二千六百元  │(10000︱2600│丙○○、庚○○、│
│月十日    │標            │            │)X25∥185000│辛○○、癸○○、│
│          │              │            │            │丑○○、子○○、│
│          │              │            │            │戊○○、卯○○、│
│          │              │            │            │張邵雄（即壬○○│
│          │              │            │            │）、張邵孚、洪麗│
│          │              │            │            │雲、王秋娥、黃太│
│          │              │            │            │太、李欣華、林桂│
│          │              │            │            │芬、林桂貞、饒弘│
│          │              │            │            │奇（二會）、曾玉│
│          │              │            │            │霞（二會）、丁義│
│          │              │            │            │芳（二會）、陳慶│
│          │              │            │            │霖、詹麗玉（即張│
│          │              │            │            │詹麗玉）        │
├─────┼───────┼──────┼──────┼────────┤
│八十四年六│以曾玉霞名義冒│二千六百元  │(10000︱2600│丙○○、庚○○、│
│月十日    │標            │            │)X24∥168000│辛○○、癸○○、│
│          │              │            │            │丑○○、子○○、│
│          │              │            │            │戊○○、卯○○、│
│          │              │            │            │張邵雄（即壬○○│
│          │              │            │            │）、張邵孚、洪麗│
│          │              │            │            │雲、王秋娥、黃太│
│          │              │            │            │太、林桂芬、林桂│
│          │              │            │            │貞、午○○（二會│
│          │              │            │            │）、巳○○、曾玉│
│          │              │            │            │霞（二會）、丁義│
│          │              │            │            │芳（二會）、詹麗│
│          │              │            │            │玉（即張詹麗玉）│
├─────┼───────┼──────┼──────┼────────┤
│八十四年八│以曾玉霞名義冒│二千六百元  │(10000︱2600│丙○○、庚○○、│
│月十日    │標            │            │)X23∥170200│辛○○、癸○○、│
│          │              │            │            │丑○○、子○○、│
│          │              │            │            │戊○○、卯○○、│
│          │              │            │            │張邵雄（即壬○○│
│          │              │            │            │）、張邵孚、洪麗│
│          │              │            │            │雲、王秋娥、黃太│
│          │              │            │            │太、林桂芬、林桂│
│          │              │            │            │貞、午○○（二會│
│          │              │            │            │）、巳○○、曾玉│
│          │              │            │            │霞（二會）、丁義│
│          │              │            │            │芳（二會）、詹麗│
│          │              │            │            │玉（即張詹麗玉）│
├─────┼───────┼──────┼──────┼────────┤
│八十四年十│以林桂芬名義冒│三千元      │(10000︱3000│丙○○、庚○○、│
│月十日    │標            │            │)X23∥161000│辛○○、癸○○、│
│          │              │            │            │丑○○、子○○、│
│          │              │            │            │戊○○、卯○○、│
│          │              │            │            │張邵雄（即壬○○│
│          │              │            │            │）、張邵孚、洪麗│
│          │              │            │            │雲、黃太太、王秋│
│          │              │            │            │娥、林桂芬、林桂│
│          │              │            │            │貞、午○○（二會│
│          │              │            │            │）、曾玉霞（二會│
│          │              │            │            │）、丁義芳（二會│
│          │              │            │            │）、巳○○、詹麗│
│          │              │            │            │玉（即張詹麗玉）│
├─────┼───────┴──────┴──────┴────────┤
│詐騙所得之│                              八六六二００元                │
│金額      │                                                            │
└─────┴──────────────────────────────┘


司法院資訊處製作；財團法人民間司法改革基金會備份。
